【裁判字號】    97,訴,2424
【裁判日期】    980210
【裁判案由】    損害賠償
【裁判全文】
臺灣板橋地方法院民事判決              97年度訴字第2424號
原      告  乙○○
                      3
被      告  台北新境管理委員會
法定代理人  丙○○
被      告  甲○○
上列2被告共同
訴訟代理人  洪貴律師
            洪偉勝律師
上列當事人間請求損害賠償事件，經本院於民國98年1月6日言詞
辯論終結，判決如下：
    主  文
原告之訴駁回。
訴訟費用由原告負擔。
    事實及理由
甲、程序方面：
    本件被告台北新境管理委員會於訴訟係屬中，原管理委員任
    期屆滿，改選丙○○為管理委員會主任委員，代表台北新境
    管理委員會，嗣經丙○○具狀聲明承受訴訟（見本院卷第58
    至33頁），經核無違民事訴訟法第176 條之規定，應予准許
    。
乙、實體方面：
一、原告主張：
（一）被告甲○○原係被告台北縣林口鄉台北新境管理委員會第
      17屆社區管理委員會主任委員，原告則為該社區第16屆主
      任委員。被告甲○○於接任主委後，片面主張終止原告於
      擔任主委時所僱聘之社區總幹事林佑正，導致林佑正對社
      區管委會提出民事訴訟請求確認僱傭關係存在（案號：台
      灣板橋地方法院三重簡易庭97年度重勞簡調字第15號）。
（二）原告跟社區前總幹事林佑正所簽合約，已明確訂出合約期
      限是從96年8 月1 日至97年7 月31日，又合約中簽訂契約
      屆滿若無重大違法事件發生可再續聘，亦無強制續聘之意
      ，被告林麗梁一再顛倒是非，強說是萬年，於97年5 月4
      日社區管委會第3 次會議中，公開指摘原告越權簽訂跨年
      度合約，之後再基於毀損原告名譽之故意，於同年6 月25
      日製作閱卷調查表，指摘原告簽訂不公平的萬年員工聘顧
      合約書，並於調查意見欄內列有「由前任主委乙○○先生
      支付和解金新台幣六萬元，達成和解」之選項，交由全體
      社區住戶勾選，使得其他住戶因上開內容，誤認原告違反
      法律規定且損害社區住戶權益而與林佑正簽訂萬年合約，
      故而原告應自行支付賠償之和解金，導致原告於社區中遭
      其他住戶指摘告訴人不遵守法律規定，而使名譽受損。被
      告甲○○以被告台北新境管理委員會主委之職務，於社區
      中散發足以使原告名譽權受損之問卷調查表，自應承擔對
      原告之損害賠償責任，並應由被告台北新境管理委員會負
      連帶賠償責任。
（三）爰依民法第184 第1 項、第195 條第1 項、第188 條第1
      項規定起訴等語，並聲明：被告應連帶將如附件所示公告
      張貼於台北縣林口鄉○○路187巷33號台北新境社區警衛
      室旁公佈欄、A棟大廳和3樓電梯口公佈欄，D棟電梯口公
      佈欄30日，並應將如附件所示公告送達台北新境社區96戶
      住戶。
二、被告共同以：
（一）本件原告乙○○原為第16屆主任委員，管理委員會之委員
      任期為每1 年度1 月1 日至12月31日止，原告之任期至96
      年12月31日，於97年1 月1 日與被告甲○○交接時，原告
      並未將其與總幹事林祐正簽訂之社區聘僱員工合約書交予
      被告。林祐正於台北新境管委會擔任總幹事期間，由於習
      慣遲到早退，嚴重影響勤務不服糾正等重大事由，故被告
      依照住戶規約終止僱傭契約。97年2 月29日林祐正解雇後
      ，其始拿出該合約，主張任期從96年8 月1 日起至97年7
      月31日止，被告解雇之行為，違反勞動基準法，並起訴請
      求確認與被告台北新境管委會間僱傭關係存在，該案經鈞
      院三重簡易庭97年度重勞簡調字第15號受理，於調解程序
      進行中，經管理委員會開會討論，作成台北新境管理委員
      會問卷調查表，該調查表中列有贊成與林祐正達成和解及
      不贊成與林祐正和解兩種選項，其中贊成與林祐正達成和
      解中列有「由被告台北新境全體住戶支付和解金新台幣6
      萬元，達成和解」及「由前任主委乙○○先生支付和解金
      新台幣6 萬元，達成和解」2 選項，交由全體社區住戶勾
      選。
（二）上開問卷調查表係為徵求台北新境社區住戶之意見所作成
      ，其中文字內容係經管理委員會討論定案，非被告甲○○
      獨自決定該問卷調查表之內容及選項，且該問卷中：
      關於「附件一係由前主任委員乙○○先生所簽訂，為前
        任主委乙○○很清楚自己的任期到12月31日，卻將合約
        書之日期簽到97年7 月31日；且本社區從第一屆開始至
        第十五屆從未有給過員工合約書，此外第十七屆管理委
        員會於97年1 月1 日交接時，第十六屆主委乙○○從未
        呈現此合約書」敘述部份，屬於事實之陳述，均屬真實
        ，並無出於明知不實故意捏造或因重大過失、輕率、疏
        忽而不知其真偽之情形。
      問卷調查表以不公平之萬年聘僱合約稱之，一則該聘僱
        合約之聘僱時期自96年8 月1 日起至97年7 月31日止，
        跨屆約聘，月薪新台幣3 萬2000元至，三節獎金又不明
        訂，是否公平，確屬社區事務並為可受公評之事，亦無
        逾越合理適當評論之範圍。其次約定期滿無重大違法事
        件發生時可再續聘之情，確與萬年合約無異，並未逾越
        合理評論之適當範圍，原告訴請賠償，為無理由。
      又問卷當中有「由前任主委乙○○先生支付和解金新台
        幣六萬元，達成和解」作為選項之一，原告主張此有損
        其名譽。然該問卷係在調查社區住戶全體之共同意願，
        並無損害原告名譽之意圖，而依民法第544 條之規定，
        受任人因處理委任事務有過失，或因逾越權限之行為所
        生之損害，對於委任人應負賠償之責，是就原告擔任管
        理委員會主任委員會之受任期間，住戶是否認其處理事
        務有過失而應負賠償之責任等節，直接以問卷方式向所
        有住戶徵求意見以釐清後續處理方向，亦均未逾必要之
        程度，難謂有故意過失侵害原告名譽之情狀。
      況依公寓大廈管理條例第38條第2 項之規定「管理委員
        會為原告或被告時，應將訴訟事件要旨速告區分所有權
        人」。此為管理委員會主委之責任，更係法定義務。
      故原告所指之會議記錄、問卷內容乃立基於事實，客觀上
      並無減損原告之名譽，主觀上亦無損害原告名譽之意，被
      告甲○○並不構成侵權行為。又公寓大廈管理委員會並非
      自然人，無庸待言，其雖依公寓大廈管理條例施行細則第
      8 條及內政部公寓大廈管理組織申請報備處理原則需檢齊
      應備文件報請直轄市、縣（市）政府備查，惟該備查僅屬
      行政上之管制行為，與民法上所謂之法人登記尚屬有間。
      故公寓大廈管理委員會於成立上因未具備登記之要件而非
      民法上之法人，未具有實體法上享受權利，負擔義務之能
      力，即不具有侵權行為之責任能力，自非可為侵權行為損
      害賠償之義務人。被告台北新境管理委員會既無侵權行為
      之責任能力，原告起訴主張被告台北新境管理委員會對其
      應負損害賠償責任，殊屬違誤等語。並答辯聲明：原告之
      訴駁回。
三、本件原告主張其與社區前總幹事林佑正所簽合約，已明確訂
    出合約期限是從96年8 月1 日至97年7 月31日，被告林麗梁
    於97年5 月4 日社區管委會第3 次會議中，公開指摘原告越
    權簽訂跨年度合約，之後於同年6 月25日製作閱卷調查表，
    指摘原告簽訂不公平的萬年員工聘顧合約書，並於調查意見
    欄內列有「由前任主委乙○○先生支付和解金新台幣六萬元
    ，達成和解」之選項，交由全體社區住戶勾選之情，已據原
    告提出與所述相符之會議記錄、問卷調查表、聘僱員工合約
    書為證（見本院卷第8 、68、69、71頁），並為被告所不爭
    執，足認原告所述被告甲○○以被告台北新境管理委員會主
    委之職務，於社區中散發原告聘僱萬年員工等之言論，應屬
    真實。
四、所應審究者，端為上開聘僱萬年員工等之言論，是否構成侵
    權行為，而使原告名譽受損，經查：
（一）按因故意或過失，不法侵害他人之權利者，負損害賠償責
      任，民法第184條第1項前段定有明文。次按不法侵害他人
      之身體、健康、名譽、自由、信用、隱私、貞操，或不法
      侵害其他人格法益而情節重大者，被害人雖非財產上之損
      害，亦得請求賠償相當之金額。其名譽被侵害者，並得請
      求回復之適當處分，民法第195條第1項定有明文。名譽權
      有無受損害，應以社會上對個人評價是否貶損作為判斷之
      依據（最高法院90年度台上字第646號判決要旨參照）。
      次按言論自由為人民之基本權利，憲法第11條有明文保障
      。國家應給予言論自由為尊重及最大限度之維護，俾人民
      得以實現自我、溝通意見、追求真實及監督各種政治或社
      會活動之功能得以發揮。惟為兼顧對個人名譽、隱私及公
      共利益之保護，法律並非不得對言論自由依傳播方式為合
      理限制。刑法第310條第1項及第2項誹謗罪即係保護個人
      法益而設，為防止妨礙他人之自由權利所必要，符合憲法
      第23條規定之意旨。至刑法同條第3項前段以對毀謗之事
      ，能證明其為真實者不罰，係針對言論內容與事實相符者
      之保障，並藉以限定刑罰權之範圍，非謂指摘或傳述誹謗
      事項之行為人，必須自行證明其言論內容確屬真實，始能
      免於刑責。惟行為人雖不能證明言論內容為真實。但依其
      提出證據資料，認為行為人有相當理由確信其為真實者，
      即不能以誹謗罪之刑責相繩，業經司法院大法官會議第50
      9 號解釋（下稱509 號解釋）揭櫫明確。上開509 號解釋
      旨在求取憲法所保障之言論自由與名譽權法益之平衡。在
      民事事件中，就一人行使言論自由，是否構成不法侵害，
      基於法律秩序之統一性，自應就整體法規範予以評價考量
      ，而憲法為民事法之上位規範，在為民事法解釋時亦不應
      違反憲法原則及憲法精神，況民事責任與刑事責任相同，
      均在對行為人違反義務行為課以負擔，僅因反社會性及影
      響之法益不同而設定不同程序追究違反者之責任。大法官
      會議既已作出上開第509 號解釋，應認民事責任亦應一體
      適用。從而，刑法第310 條第3 項、第311 條除外規定，
      及上開第509 號解釋所揭示之理念，自應置於民事侵害名
      譽權個案中予以考量，作為侵害名譽權行為之阻卻不法事
      由。又處理涉及妨害名譽性質之言論，依合理評論原則，
      應予保護「意見或評論的陳述」，蓋陳述事實與發表意見
      不同，事實有真實與否之問題，意見則為主觀價值判斷，
      無所謂真實與否。意見評論之語詞常屬評價性語詞，本屬
      主觀，無從以客觀事實證明。在判斷某種評論是否「合理
      」或「適當」，並不是在審查評論或意見之表達是否選擇
      了適當之字眼或形容詞，而是在審查其評論所根據之事實
      或評論之事實是否已為大眾知曉，或是否在評論同時一併
      公開陳述，其目的在使大眾去判斷表達意見之人對某項事
      務之評論或意見是否持平，表達意見人是否能受到社會大
      眾之信賴及其意見或評論是否會被社會接受，社會自有評
      價及選擇。判斷是否為善意評論，其重點在於：1 、此陳
      述為意見表達而非事實陳述；2 、所評論者必須為與公眾
      利益有關；3 、評論所根據或所評論之事實，應隨同評論
      一併公開陳述或已為眾所周知；4 、表意人為該評論時，
      其動機並非以損害被評論人之名譽為唯一目的。只要符合
      上述4 要件之評論，即應認係合理評論（Fair  Comment
      ）而受保護，至於該評論是否「正確」，並非法院所應判
      斷。
（二）本件原告擔任被告台北新境管委會主任委員之任期至96年
      12月31日，被告於97年2 月間將林祐正解雇後，林祐正主
      張其與原告簽立之合約，聘僱期間從96年8 月1 日起至97
      年7 月31日止，並起訴請求確認與被告台北新境管委會間
      僱傭關係存在等情，為兩造所不爭執。嗣於調解程序進行
      中，經被告管理委員會開會討論，及作成問卷調查表，固
      均以萬年聘僱合約稱之。然查，該聘僱林祐正之歷程，依
      原告所述，係96年7 月間即已聘僱，迨同年12月間始簽立
      書面聘僱員工合約書（見本院卷第44、45頁），審酌簽約
      時原告應知悉其擔任主任委員之任期行將屆滿，其何以未
      稍待數日，由新任主任委員代表管理委員會簽約，而逕行
      於卸任前補簽聘僱員工合約書，此舉自滋疑義。再者，該
      聘僱員工合約書約定期滿無重大違法事件發生時，可再續
      聘之情，亦有拘束新任管理委員會之效力。此聘僱期間、
      效力約定，均屬事實，被告並無虛構杜撰，至於被告於會
      議記錄、問卷調查表上以萬年合約稱之，此屬社區事務並
      為可受公評之事，亦未逾越合理評論之適當範圍。
（三）又公寓大廈管理條例第38條第2 項規定「管理委員會為原
      告或被告時，應將訴訟事件要旨速告區分所有權人」。本
      件起因於林祐正對被告台北新境管理委員會訴請確認僱傭
      關係，於調解程序進行中，被告甲○○於管理委員會開會
      討論，作成問卷調查表，自有依上開條例規定將訴訟事件
      要旨速告區分所有權人之義務，故其敘述指摘萬年合約，
      應無侵害原告名譽之意；另該調查表中列有贊成與林祐正
      達成和解及不贊成與林祐正和解兩種選項，其中贊成與林
      祐正達成和解中列有「由被告台北新境全體住戶支付和解
      金新台幣6 萬元，達成和解」及「由前任主委乙○○先生
      支付和解金新台幣6 萬元，達成和解」2 選項，交由全體
      社區住戶勾選，固屬真實，然此僅屬解決訴訟紛爭方案之
      選項，衡情應無羞辱、毀謗、貶損原告之意，難謂有故意
      、過失侵害原告名譽之情事。
五、是被告抗辯其善意發表言論，對於可受公評之社區公共事務
    為適當之評論，且聘僱員工合約，確實存在跨越委員會任期
    及續聘條文，其等敘述內容為真實等情，本院審酌全辯論意
    旨及所提證據資料，可認有相當理由確信其為真實，且未逾
    越合理評論之適當範圍，參酌上開大法官會議第509 號解釋
    意旨，本件被告抗辯其等不負侵權行為責任，應屬可採信。
    從而原告依據民法第184 第1 項、第195 條第1 項、第188
    條第1 項之規定，訴請被告2 人回復其名譽損害，自屬失據
    ，不應准許。本件事證已臻明確，兩造其餘攻擊防禦方法，
    核與判決結果無影響，爰不一一論述，併此敘明。
丙、結論：原告之訴為無理由，依民事訴訟法第78條，判決如主
    文。
中    華    民    國    98    年    2     月    10    日
                  民事第二庭    法  官  陳財旺
以上正本係照原本作成
如對本判決上訴，須於判決送達後20日內向本院提出上訴狀
中    華    民    國    98    年    2     月    10    日
                                書記官  孫國慧


司法院資訊處製作；財團法人民間司法改革基金會備份。
